【裁判字號】    95,台上,1759
【裁判日期】    950407
【裁判案由】    貪污
【裁判全文】
最高法院刑事判決            九十五年度台上字第一七五九號
    上  訴  人  國防部最高軍事法院檢察署軍事檢察官
    上  訴  人
    即  被  告  甲○○
    選任辯護人  李漢中律師
上列上訴人等因被告貪污案件，不服國防部最高軍事法院中華民
國九十四年十二月二十六日上訴審判決（九十四年忠判字第一八
號，起訴案號：國防部高等軍事法院檢察署九十四年愛偵字第三
號），提起上訴，本院判決如下：
    主  文
原判決撤銷，發回國防部最高軍事法院。
    理  由
本件原判決認定：上訴人即被告甲○○於民國九十三年四月九日
迄同年十一月三十日期間，任職海軍一六八艦隊淮陽軍艦上校艦
長（已於九十四年三月十六日退伍），負有綜理、監督該艦全般
業務之責，為依據法令從事公務之人員。竟因投資失利，積欠地
下錢莊新台幣（下同）一百十萬元債務，履經逼債，無力償還而
急需現金解決，乃於九十三年十月十一日上午九時許，在艦長室
向當時負責該艦官兵海勤加給發放業務之上尉補給長唐莊（業經
初審判決論處以共同侵占公有財物罪刑，並宣告緩刑確定）謊稱
其妻因投資需要資金週轉，提議暫緩發放該月份之全艦官兵海勤
加給（按往例應於每月十五日發放），先挪用一百十萬元供其週
轉，並約定二、三天後即可歸還等語。經唐莊同意後，二人即基
於共同挪用以圖利被告之犯意聯絡，於九十三年十月十一日十一
時三十分許，由唐莊以國庫支票，自台灣銀行蘇澳分行提領當月
全艦官兵海勤加給現金二百二十七萬七千三百七十四元，旋於當
日中午十二時許，在艦長室將其中之一百十萬元交予被告償債，
其餘一百十七萬七千三百七十四元則置於艦上之保險櫃保管。至
同年十月底，因海勤加給遲未發放而遭質疑，然當時被告僅陸續
歸還八十七萬元，唐莊迫於壓力，遂於九十三年十月三十一日以
仍在其保管中之一百十七萬七千三百七十四元加上被告陸續歸還
之八十七萬元，以轉帳方式發放部分官兵，另不足之二十三萬元
則自行籌措墊支，自同年十月三十一日至十一月五日止，以現金
交付方式發放完畢（詳如原判決附表所示），期間依淮陽軍艦官
兵以轉帳方式存入中華郵政股份有限公司個人存簿儲金帳戶，其
年利率為０．五五％計算遲延受領利息，計圖得六百九十元之不
法利益。嗣於九十三年十一月二十五日，因據官兵眷屬提出檢舉
而經查獲等情。因而撤銷初審論處被告以共同侵占公有財物罪刑
部分之判決，改判論被告以依據法令從事公務之人員，共同對於
主管之事務，明知違背法令，直接圖自己不法利益，因而獲得利
益罪，處有期徒刑貳年捌月，褫奪公權貳年，固非無見。
惟按：(一)、原判決變更軍事檢察官所引貪污治罪條例第四條第一
項第一款侵占公有財物罪之起訴法條，改依同條例第六條第一項
第四款之圖利罪處斷，係以被告僅不法挪用已定讞之共犯唐莊所
持有，應發放予上開淮陽軍艦官兵海勤加給之公有財物一百十萬
元，且挪用後已陸續歸還部分款項，並於案發前由唐莊籌補不足
之款項而全數發放，因認被告係基於暫時挪用之犯意，而無不法
之所有之意圖等由，為其論據（見原判決第三至四頁，理由三）
。然查侵占罪係即成犯，凡對自己持有之他人所有物，有變易持
有為所有之意思時，即應構成犯罪，縱事後將侵占之物設法歸還
，亦無解於該罪名之成立。依原判決認定之事實，被告係因積欠
地下錢莊債務，無力清償，始與唐莊基於犯意聯絡，挪用唐莊保
管之公有款項清償債務等情。倘若不虛，被告既已因經濟陷於困
窘，而須挪用鉅額公款以清償舊債，則憑何認定其猶有歸還公款
之能力而僅屬暫時之挪用？又被告茍已不具歸還之能力，而竟擅
自處分所挪用之公款以清償積欠他人之債務，則其主觀上是否即
有變易持有為所有之不法意圖？凡此攸關法律適用之重要待證事
實，均仍有疑義而待釐清。原審未詳加調查究明，遽為判決，難
謂適法。(二)、判決所載之事實及理由不相適合者，即屬判決所載
理由矛盾之違背法令，足以構成撤銷之原因。依原判決認定之事
實，本件應發放而遲延未發之海勤加給雖為二百二十七萬七千三
百七十四元，然被告於九十三年十月十一日，予以非法挪用而圖
取週轉利益者，僅其中之一百十萬元等情。如果無訛，則計算被
告不法圖得之利益，應以該一百十萬元依其實際挪用之日數（即
自九十三年十月十一日起至歸還之日）為計算之基礎；乃原判決
於理由內竟引用該判決附表，說明被告不法圖得之週轉利益，係
以全部之海勤加給二百二十七萬七千三百七十四元為基準，按各
官兵遲延受領利息之總額為其核算之依據等旨，而就被告所未挪
用，仍由共犯唐莊保管於上開淮陽軍艦保險櫃中之一百十七萬七
千三百七十四元部分，一併認為被告亦獲有週轉之不法利益（見
原判決第四頁末六行至第五頁第一行，第八頁），其此部分之論
述，非無判決理由矛盾之違誤。以上或為軍事檢察官上訴意旨所
指摘，或為本院得依職權調查之事項；被告亦上訴表示不服，應
認原判決有撤銷發回之原因。
據上論結，應依軍事審判法第一百九十九條、第二百零六條第一
項，刑事訴訟法第三百九十七條，判決如主文。
中    華    民    國  九十五  年    四    月    七    日
                      最高法院刑事第六庭
                          審判長法官  林  增  福
                                法官  邵  燕  玲
                                法官  張  清  埤
                                法官  陳  世  雄
                                法官  陳  朱  貴
      本件正本證明與原本無異
                                      書  記  官
中    華    民    國  九十五  年    四    月   十二   日
                                                      Ｔ


司法院資訊處製作；財團法人民間司法改革基金會備份。
